【裁判字號】    98,婚,111
【裁判日期】    980421
【裁判案由】    婚姻無效
【裁判全文】
臺灣嘉義地方法院民事判決               98年度婚字第111號
原      告  甲○○
                        號
被      告  丙○○
上列當事人間請求確認婚姻無效事件，本院於中華民國98年4月
7日言詞辯論終結，判決如下：
    主  文
原告之訴駁回。
訴訟費用由原告負擔。
    事實及理由
一、按確認法律關係之訴，非原告有即受確認判決之法律上利益
    者，不得提起之，確認證書真偽或為法律關係之基礎事實存
    否之訴，亦同，民事訴訟法第247條第1項定有明文。所謂即
    受確認判決之法律上利益，係指法律關係之存否不明確，原
    告主觀上認其在法律上之地位有不妥之狀態存在，且此種不
    妥之狀態，能以確認判決將之除去者而言（最高法院52年台
    上字第1240號判例意旨參照）。本件兩造已於戶籍登記資料
    中載明有婚姻關係存在，因原告主張兩造結婚欠缺2人以上
    證人之親自簽名，婚姻關係存否不明確，致其在私法上之地
    位有受侵害之危險，並得以確認兩造間婚姻無效之判決除去
    此種不安之狀態，自有即受確認判決之法律上利益，原告自
    有權提起。又按確認婚姻無效事件，與社會公益有關，當事
    人處分主義應受限制，故民事訴訟法第574條第1、2項規定
    關於認諾、捨棄、自認及不爭執事實效力之規定，在婚姻無
    效之訴不適用。又原告既主張其與被告於民國97年9月26日
    結婚，此有戶籍謄本1份在卷可稽，故本件自應適用修正後
    之民法第982條規定，均合先敘明。
二、原告起訴主張：按民法第982條規定：「結婚應以書面為之
    ，有二人以上證人之簽名，並應由雙方當事人向戶政機關為
    結婚之登記」，若欠缺該項結婚之形式要件，依同法第988
    條第1款規定，其結婚無效。兩造於97年9月26日（起訴狀誤
    植為97年9月27日）向嘉義縣朴子市戶政事務所申請辦理結
    婚登記。惟查，該結婚之書面資料上二證人即乙○○、王秀
    治二人為原告之父、母親，結婚登記當日，本來約原告之父
    母親至戶政事務所會合，但因當日原告之父母親在銀行上班
    之業務繁忙，無暇陪同兩造至戶政機關，故本件結婚之證人
    之簽名、住址均係原告自行書寫，非2證人所親簽，故欠缺2
    人以上證人親自親名之結婚形式要件，依民法第982條及第9
    88條規定第1款規定，兩造婚姻關係係屬無效；又民法第982
    條雖刪除公開儀式之要件，但仍保留「2人證人簽名之要件
    」，故有關修法前證人簽名之實務見解均可援用，本件2位
    證人之簽名均由原告為之，其於「身分行為不得代理」之原
    則，原告代理2位證人之簽名行為應屬無效，況依司法院院
    字第1701號解釋亦明示若未親自到場，而僅係委託他人在結
    婚證書內代表簽名、蓋章，仍不得認為證人。爰聲明：1、
    確認原告與被告間之婚姻關係無效；2、訴訟費用由被告負
    擔。並提出戶籍謄本2份、結婚書約影本各1份為證，及聲請
    訊問證人乙○○、王秀治。
三、被告則以下列等語，資為抗辯，並聲明原告之訴駁回，訴訟
    費用由原告負擔：原告堅持離婚，被告也只好同意，惟被告
    並不想離婚，關於證人未親自簽名的部分，是原告對被告說
    證人簽名只要在公婆旁邊簽名即有效，被告信任原告是律師
    的身分才簽名，原告在結婚書上也有簽名，法律上簽名與蓋
    章是同等效力，兩造同居達6年，希望原告能負責任，被告
    發現原告有女友，原告用這樣的方式對被告，原告父母也應
    該知悉這件事情等語。
四、按結婚應以書面為之，有二人以上證人之簽名，並應由雙方
    當事人向戶政機關為結婚之登記，民法第982條定有明文；
    故於新法施行後，採取法律婚主義，結婚之形式要件有三：
    即（一）應以書面為之；（二）應有2人以上之證人簽名於
    書面；（三）應由雙方當事人向戶政機關為結婚之登記，當
    事人若已踐行上開法定方式，於完成登記時，結婚成立。至
    上開要求2人以上證人之簽名，乃為確保當事人結婚之真意
    ，其須簽名於結婚書面上，自為特定之人，其簽名無須與書
    面作成同時為之，於申請結婚登記前為之即可，但須親見或
    親聞雙方當事人確有結婚真意，始足當之，至其與當事人是
    否相識，在所不問（最高法院68年台上3792號、42年台上10
    01號判例及75年第9次民事庭會議決議意旨參照）。經查：
（一）本件兩造於97年9月26日向戶政機關為結婚登記前，已取
      得原告父母親即乙○○、王秀治同意，乙○○、王秀治並
      於電話中允諾擔任兩造結婚之證人，並由王秀治親自將其
      與乙○○之印章交予被告辦理結婚登記，且授權原告於兩
      造之結婚書約上簽名，嗣兩造於97年9月26日持原告代理
      證人乙○○、王秀治簽名，及兩造親自簽名之結婚書約至
      戶政機關辦理結婚登記之事實，為兩造到場所不爭執（見
      本院98年4月7日言詞辯論筆錄），並有戶籍謄本2份、結
      婚書約影本各1份附卷可稽，復有嘉義縣朴子市戶政事務
      所98年4月14日嘉朴戶字第0980000980號函1份在卷可參，
      自堪信為真實。
（二）茲兩造所爭執者，係該結婚書約上證人之簽名是否須證人
      親自為之，始符合前揭民法第982條之結婚形式要件？查
      原告主張其代理2位證人之簽名行為應屬無效乙節，固舉
      司法院院字第1701號解釋文及最高法院51年台上字第551
      號判例為證。惟上開司法院院字第1701號解釋文係於97年
      5月23日民法第982條修正前所為之解釋，觀諸該解釋文全
      文係為因應舊法時所採取儀式婚所為之解釋，與97年5月2
      3日新法施行後所採取之法律婚自難作相同之解釋；另最
      高法院51年台上字第551號判例，因與修正後民法第982條
      所定形式要件不符，業於96年8月28日經最高法院96年度
      第5次民事庭會議決議自97年5月23日起不再援用乙情，有
      上開判例之備註欄附卷可參，是原告舉該判例亦容有誤會
      。本院審酌97年5月23日民法第982條修正後之所以採法律
      婚主義，旨在確保當事人結婚之真意，僅須該2人以上之
      證人親見或親聞雙方當事人確有結婚真意，始足當之，不
      以該證人於雙方當事人為結婚登記時在場或親自在結婚證
      書上簽名為必要，今兩造既於97年9月26日向戶政機關為
      結婚登記前，已取得原告父母親同意，原告之父母親並於
      電話中允諾擔任兩造結婚之證人，並由原告之母王秀治親
      自將其與證人乙○○之印章交予被告辦理結婚登記，且授
      權原告於兩造之結婚書約上簽名等情，均如前述，是兩造
      結婚實已踐行民法第982條之結婚形式要件，是原告主張
      證人未親自在結婚證書上簽名，兩造之婚姻應屬無效云云
      ，尚難採信。
（三）末按民事訴訟法第358條關於私文書經本人或其代理人簽
      名、畫押、蓋章或按指印者，推定為真正之規定，須其簽
      名、畫押、蓋章或按指印係本人或其代理人為之，在當事
      人間已無爭執或經舉證人證明者，始得適用（最高法院81
      年度台上字第1931號判例意旨參照）。查本件原告之父母
      既已知悉並同意兩造辦理結婚登記，並將其等印鑑交予被
      告辦理結婚登記，復授權原告於結婚書約上簽名，核諸前
      揭規定，其等授權及原告代理其父母簽名於結婚書約上即
      為合法有效，是原告主張「身分行為不得代理」，是原告
      代理2位證人之簽名行為應屬無效乙節，亦屬無據，併予
      敘明。
五、綜上所述，兩造之結婚既已踐行民法第982條之結婚形式要
    件，原告猶執前詞起訴請求確認兩造婚姻無效，為無理由，
    應予駁回。又原告請求確認兩造婚姻無效既不應准許，則其
    併依民法第1055條請求因判決婚姻無效有關兩造所生之子女
    湯鈞甯權利義務之行使及負擔由原告任之，亦失所附麗，應
    併予駁回。
六、本件事證已臻明確，兩造其餘主張陳述及攻擊防禦方法，及
    提出未援用之證據，經斟酌後認對判決之結果不生影響，爰
    不逐一詳予論駁，附此敘明。
七、據上論結，本件原告之訴為無理由，依民事訴訟法第78條，
    判決如主文。
中    華    民    國    98    年    4     月    21    日
                  家事法庭  法  官  黃仁勇
以上正本證明與原本無異。
如對本判決上訴，應於判決送達後20日內向本院提出上訴狀。
中    華    民    國    98    年    4     月    21    日
                            書記官  孫靜芳


司法院資訊處製作；財團法人民間司法改革基金會備份。
